【裁判字號】    95,訴,589
【裁判日期】    951228
【裁判案由】    殺人未遂
【裁判全文】
臺灣雲林地方法院刑事判決               95年度訴字第589號
公  訴  人  臺灣雲林地方法院檢察署檢察官
被      告  乙○○
                    國民
選任辯護人  蕭敦仁律師
上列被告因殺人未遂案件，經檢察官提起公訴（95年度偵緝字第
192 號），本院判決如下：
    主      文
乙○○傷害人之身體，處有期徒刑壹年捌月。
    事實及理由
壹、犯罪事實：
    乙○○（綽號「小嘉」）於民國94年2 月9 日23時許，與友
    人丙○○前往己○○所經營位於雲林縣麥寮鄉○○村○○路
    279 之1 號之「駱駝PUB 」飲酒，席間乙○○邀同店內熟識
    之服務生庚○○一同在桌號7 桌（下稱7 桌）飲酒聊天，嗣
    後鄰桌之客人戊○○點唱男女對唱之歌曲，庚○○因與戊○○係國中同學，遂與戊○○合唱歌曲，並與戊○○、甲○○
    同坐於桌號12桌（下稱12桌）聊天。丙○○不滿庚○○遲遲
    未歸，至12桌要求庚○○回至7 桌，然因不勝酒力，誤打翻
    12桌上之酒杯，引起甲○○、戊○○不悅，乙○○見狀旋即
    向甲○○、戊○○道歉，平息糾紛。然嗣後丙○○復至12桌
    後方，行跡詭異，甲○○及戊○○不予理會，先後至店外接
    聽電話。待甲○○進入店門後，丙○○又堵住甲○○去路，
    意圖尋釁，甲○○一時氣憤，即徒手毆打丙○○，並與丙○○互相拉扯，戊○○見狀亦入店內毆打丙○○，乙○○在旁
    勸阻不成，見丙○○爛醉無法抵抗，心有不甘，竟基於傷害
    之犯意，衝進PUB 廚房內取出菜刀1 把，在吧檯前朝甲○○
    頭部揮砍1 刀，致甲○○左側顳骨縱裂式骨折、左額頭、耳
    前頰側及左頂骨顳骨部頭皮利器切割傷及左顏面神經上額支
    受損等傷害。乙○○隨即丟棄菜刀，駕車搭載丙○○離開「
    駱駝PUB 」。
貳、認定犯罪事實所憑之證據及理由：
    一證據能力部分：
      (一)被告及辯護人對檢察官所舉書面證據，除甲○○、戊○○於94年2 月11日之警詢筆錄，不同意列為證據調查外
        ，其餘檢察官所舉之證據，均同意有證據能力。
      (二)證人甲○○及戊○○於本院審理時業已到庭具結作證，
        其等證述之內容與警詢筆錄之內容相符，故本院認為甲○○、戊○○於94年2 月11日之警詢筆錄無再行調查之
        必要，爰依刑事訴訟法第163 條之2 第1 項之規定，駁
        回檢察官調查證據之聲請，則其2 人警詢筆錄證據能力
        之有無，不再論述。
      (三)其餘被告及辯護人同意列為證據調查之供述書面證據，
        本院審酌該書面作成時之情況，認為適當，依刑事訴訟
        法第159 條之5 第1 項之規定，認均具證據能力。
    二證明力部分：
      (一)本件係因被告乙○○友人丙○○不滿庚○○與戊○○合
        唱、同坐聊天，向戊○○、甲○○挑釁，始發生衝突：
        1.「駱駝PUB 」負責人己○○邀請已離職之服務生謝淑
          卿於94年2 月9 日（即農曆大年初1） 晚間至PUB 喝
          春酒，並幫忙招待PUB 內之客人；庚○○先與來店飲
          酒之被告及丙○○同坐於7 桌，嗣後因與12桌客人許
          世行為國中同學關係，庚○○即至12桌與戊○○合唱
          歌曲，並與戊○○、甲○○於12桌同坐聊天；被告、
          丙○○及甲○○、戊○○於案發前均不相識，亦無仇
          怨等情，業據證人甲○○、戊○○、庚○○、己○○
          於本院審理時具結證述明確，內容大致相符，復有證
          人甲○○、戊○○於檢察官面前之證述筆錄可以佐證
          ，並為被告所稱是，應堪認定為真實。
        2.證人丙○○於警詢、檢察官面前及本院審理時均證稱
          ：庚○○過去隔壁桌約一、二十分鐘，我想說她是我
          們的朋友，坐在那桌很奇怪，過去12桌把庚○○叫回
          來。證人己○○於本院審理時亦具結證稱：丙○○當
          天喝的很醉，走路會晃，經過12桌時，不小心將吳宏
          男、戊○○他們桌上的酒杯弄倒，被告過去向甲○○
          他們賠不是，勸開他們，講開了沒有衝突，我有過去
          清理桌面，不知道後來為何又發生衝突。證人甲○○
          於本院審理時則具結證稱：本件衝突最主要的起因應
          該是丙○○，庚○○在我們這桌約10分鐘，她和許世
          行聊天時，隔壁桌丙○○走到戊○○、庚○○後面，
          蹲在那邊，不知道要作什麼，我和戊○○出去店外撥
          打電話，進店門後，丙○○又走到我面前擋住我，行
          為非常怪異，好像要跟我起衝突的樣子，我就揮林玉
          鵬一拳，隨即發生衝突，被告就拿菜刀揮砍我1 刀；
          衝突的起因應該是因庚○○爭風吃醋之關係。證人許
          世行於本院審理時亦證稱：這次打架的原因應該是和
          庚○○合唱爭風吃醋所引起。
        3.綜合上開證人丙○○、己○○、甲○○及戊○○之證
          述可知，丙○○因不滿庚○○遲遲未回7 桌與其等飲
          酒，至12桌欲喚回庚○○，然因酒後不勝酒力，誤弄
          翻甲○○等人桌上之酒杯，引起甲○○、戊○○不悅
          ，被告見狀向甲○○及戊○○道歉，平息糾紛。然林
          玉鵬仍意圖尋釁，刻意蹲在戊○○、庚○○背後，行
          跡詭異，待甲○○至店外接聽完電話入店內時，又阻
          擋甲○○去路，甲○○一時氣憤毆打丙○○，始引發
          本件衝突。
        4.證人丙○○雖於本院審理時證稱：當天庚○○是李俊
          岑在其經營之檳榔攤打電話約到「駱駝PUB 」的；我
          過去叫庚○○回來，覺得對甲○○他們不好意思，就
          問他們酒桶1 桶多少錢，我的意思是要去敬酒，吳宏
          男看我一下，就揮我1 拳，他朋友戊○○有所誤解，
          也跑過來打我1 拳。然查：
          (1)庚○○係己○○邀至「駱駝PUB 」喝春酒，並協助
            招待客人，幫忙拿酒、送酒等情，業據證人庚○○
            、己○○及己○○之夫丁○○於本院審理時證述明
            確，核與被告於本院審理時之供述相符，已如前述
            。證人丙○○並未與庚○○共同前往「駱駝PUB 」
            ，庚○○何以前往該PUB ，自以庚○○最為了解，
            故證人丙○○證述被告案發當晚致電邀約庚○○一
            同前往「駱駝PUB 」，與事實不符，不足採信。
          (2)丙○○於案發當日飲酒過多，已呈現爛醉之情形，
            走路搖晃，因而打翻酒杯等情，業據證人己○○證
            述明確。證人丙○○於本院審理時亦證稱：我不知
            道戊○○，也不太清楚當天庚○○是否有與甲○○
            那桌的人合唱情歌。顯見丙○○於衝突發生前，即
            已不勝酒力，其對於事發前後之情形，是否清楚知
            悉、記憶，實令人懷疑。
          (3)再者，依證人丙○○所述，其既要向甲○○等人敬
            酒表示歉意，則其詢問甲○○等人桶裝啤酒之費用
            為何等問題，實與其表達歉意之目的無任何關聯。
            況丙○○如係要了解桶裝啤酒之費用，可直接詢問
            己○○或庚○○，自無詢問甲○○等人之必要。故
            證人丙○○證述之內容，顯與常情相違，應係為隱
            瞞自己向甲○○、戊○○尋釁而引發衝突之情，圖
            免自己介入本案爭端，其所述應係事後編撰而來，
            難信屬實。
      (二)本件衝突發生及被告持菜刀揮砍甲○○之過程：
        1.關於被告、甲○○、丙○○及戊○○發生衝突之過程
          ，(1)證人甲○○於本院審理時證稱：我進店內後，林
          玉鵬走到我對面，行為很怪異，好像要跟我起衝突的
          意思，我揮了丙○○1 拳，丙○○沒有回打我，之後
          就發生衝突，雙方吵架、對罵，但沒有毆打被告，之
          後我看到被告走進廚房，經過很短的時間出來，被告
          拿菜刀揮砍我1 刀，我感覺頭被東西碰到、受到傷害
          ，流血過多，感覺頭暈就倒下，我還有知覺，但意識
          模糊；我遭被告持菜刀攻擊前，有感覺對方要打我，
          我伸手去拿椅子要自衛，但動作沒有完成。(2)證人許
          世行於本院審理時具結證稱：我打完電話進入PUB ，
          甲○○、丙○○及被告已經在大小聲了，我跟丙○○
          吵架，他本來要打我，我就先打他1 拳，他問我為何
          要打他，之後被告從廚房拿出1 把菜刀，站著面對面
          朝甲○○頭部揮砍1 刀，甲○○被砍後蹲下來靠著吧
          檯坐著，要倒下去，被告又要砍第2 刀，我用手阻擋
          他，再踢被告1 腳，因地板溼溼的，我和被告都跌倒
          ，被告隨即爬起來衝出去。證人戊○○於檢察官面前
          亦證稱：我看到衝突發生，從店外進來，打了丙○○
          1 拳，甲○○在營業廳旁邊被砍。(3)證人庚○○於本
          院審理時證稱：我當時在幫老闆娘送酒，我聽到乒乒
          乓乓及啤酒桶倒在地上的聲音，但沒有看到有人掀桌
          ，丙○○推甲○○，之後被告、丙○○及甲○○3 人
          推來推去，我就跑到旁邊去，後來被告拿著菜刀到吧
          檯前，和甲○○面對面站著，之後就看到甲○○頭部
          流血，倒在吧檯那邊，當時丁○○、己○○也都在店
          裡面，大家先忙著照顧甲○○的傷勢，過一會兒想到
          被告時，他已經不在店內了。(4)證人己○○於本院審
          理時證稱：案發當天PUB 燈光比較暗，但一般視力都
          可以看的清楚；當時被告、甲○○、戊○○及丙○○
          等人擠在吧檯旁邊靠近進廚房的走道發生肢體衝突，
          我在警詢中說他們互毆，沒有看到何人先動手，我過
          去勸架，甲○○與戊○○都用手打丙○○，被告先去
          勸架，勸不開就打在一起等是正確的，我、庚○○和
          我先生想辦法把他們拉開，有2 人以上倒在地上，我
          們把一些人拉開時，看到甲○○站在吧檯前靠近大門
          口的地方滿臉都是血，從吧檯一直到門口都有血跡，
          我沒有看到被告拿刀砍傷甲○○；菜刀本來是放在廚
          房的流理檯，事發後應該是如我警詢中所言在7 桌附
          近找到，我不知道被告何時不見的。證人己○○並當
          庭繪製「駱駝PUB 」現場圖及菜刀形狀，並於現場圖
          標示被告等人衝突及血跡位置，菜刀經證人己○○比
          畫測量後，連刀柄長約22公分，寬約18公分，亦有現
          場圖及菜刀形狀圖各1 紙在卷可稽。(5)證人丁○○於
          本院審理時證稱：案發當天我在PUB 樓上的房間內，
          聽到玻璃瓶碎掉的聲音，撞擊聲很大，下樓查看時已
          經有叫罵的聲音，被告及甲○○等4 人互相扭打，有
          人倒在地上拉扯，有人跑進冰箱旁邊的門，從那裡可
          以進到廚房，依體型上看那人應該是被告，被告衝出
          來後又在靠近大門口的地方發生扭打，我沒有看到被
          告手上拿菜刀，也沒有看到甲○○頭部如何受傷，被
          告之後就跑出去，客人坐的桌子旁邊到大門邊的走道
          ，都發現血跡；我母親之後告訴我廚房少了1 把菜刀
          ，我才知道兇器是菜刀。(6)被告於本院審理時亦供稱
          ：丙○○、戊○○發生拉扯，我去勸架，但勸不開，
          我就衝進廚房拿取菜刀，甲○○好像要拿椅子打我，
          我才拿刀揮砍到他。
        2.從而，證人甲○○、戊○○、庚○○、己○○及林晉
          旭等人，就甲○○、戊○○毆打丙○○，發生肢體拉
          扯，己○○、丁○○在旁勸架，被告加入勸阻不成進
          而發生衝突後，進入冰箱旁之通道，至廚房流理檯上
          取出長約22公分、寬約18公分之菜刀1 把，衝出通道
          後，未發一語即於靠近通道之吧檯前，與甲○○站著
          面對面，朝甲○○頭部揮砍1 刀等衝突之過程，證述
          之內容大致相符，被告亦坦承進入PUB 廚房內取出菜
          刀，朝甲○○頭部揮砍1 下。甲○○遭被告揮砍1 刀
          後，因失血過多頭暈而靠坐在吧檯前倒下，亦據證人
          甲○○、戊○○及庚○○證述明確。案發當日「駱駝
          PUB 」大廳內燈光雖較為昏暗，但一般視力仍可看清
          楚，衝突發生時，甲○○、戊○○、庚○○、己○○
          及丁○○等人均在場，或參與衝突行為，或在場勸架
          ，對案發之經過當均十分清楚、了解，故證人甲○○
          、戊○○、庚○○、己○○及丁○○等人之上開證述
          ，應堪採信。
        3.證人丁○○於檢察官面前雖證稱：當時發生衝突時，
          我從廚房衝出來，看到被告及甲○○2 人在拉扯，他
          們2 人在店裡打完，又衝出店外，2 人再進入店內，
          又打起來，我看到被害人頭流血，加害人已經離開。
          然證人丁○○於本院審理時確信其係從2 樓房間聽到
          衝突聲音後下樓查看。此外，發生衝突之被告、吳宏
          男及戊○○均供證僅在PUB 內發生拉扯、互毆，現場
          亦僅於吧檯前至大門口附近發現血跡，故證人丁○○
          證稱被告等人衝出店外毆打，應係記憶錯誤所致，不
          足採信。
        4.證人甲○○於本院審理時雖證稱：被告揮刀砍我時，
          戊○○在外面，我倒下之後他才進來，戊○○之後有
          無毆打丙○○，或與被告發生衝突，我不知道，但許
          世行在被告揮砍我之前，不可能與丙○○發生衝突，
          因為我倒下時，戊○○才進來。證人戊○○於檢察官
          面前亦證稱：我和庚○○唱完歌後出去講電話，吳宏
          男後來才出來講電話，但他先講完電話回到店裡，我
          回到店內，看到甲○○已經滿頭是血倒下去。然證人
          戊○○於本院審理時證稱：我不知道為何會發生衝突
          ，當時我到外面接聽電話，進來時他們已經在大小聲
          了，丙○○跟我講的不愉快，本來要打我，我就打了
          丙○○1 拳，後來我看到被告從廚房出來拿1 把菜刀
          ，與甲○○面對面砍了他1 刀，甲○○被砍後，沒有
          馬上倒下，但有想蹲下來的感覺。己○○於警詢時亦
          陳稱：他們互毆，沒有看到何人先動手，我過去勸架
          ，甲○○與戊○○都用手打丙○○，被告先去勸架，
          勸不開就打在一起。從而，證人戊○○於被告持菜刀
          砍傷甲○○前，即已進入店內，揮打丙○○1 拳，並
          目擊被告從廚房拿菜刀出來，揮砍甲○○頭部整個過
          程，故戊○○於被告持菜刀揮砍甲○○前，即已進入
          店內，證人甲○○於本院審理時及證人戊○○於檢察
          官面前證稱被告持菜刀揮砍前，戊○○尚未進入PUB
          內等語，與事實不符，不足採信。
        5.證人戊○○於檢察官面前證稱：我回到店內，看到吳
          宏男已經滿頭是血倒下去，對方還要砍時，我去擋，
          抓對方手腕，但是會滑，所以手掌有被劃傷。證人許
          世行於本院審理時亦證稱：被告從廚房跑出來，面對
          面沒有講話，就直接朝甲○○頭部往下砍，他砍第1
          刀後，還要砍第2 刀，我就用手阻擋，抓到他的手腕
          ，但因為濕濕的手滑，就滑掉了，我的手因此受傷，
          但沒有去治療，因為只是小小的傷，後來我用腳踢他
          ，因地板濕滑，我們2 人都倒下。然被告辯稱：我只
          砍甲○○1 刀後，就丟下刀逃走，沒有要砍他第2 刀
          。經查：
          (1)證人甲○○於檢察官面前未證稱被告有向其揮砍第
            2 刀。證人甲○○於本院審理時亦證稱：被告拿菜
            刀砍我1 刀，之後我倒下，意識模糊，警詢時陳稱
            被告第2 次要砍我，我朋友戊○○進來，用手擋住
            被告的菜刀等語，均是戊○○事後告訴我的。故證
            人甲○○就被告究竟有無揮砍第2 刀之行為，並不
            清楚。此外，證人庚○○、己○○、丁○○於警詢
            、檢察官面前及本院審理時，均未證稱被告向吳宏
            男揮砍第2 刀，是證人戊○○之前揭證述，並無其
            他證據可以佐證。
          (2)另就被告揮砍第2 刀之情形，證人戊○○於本院審
            理時證稱：被告砍第1 刀之後，甲○○已經靠坐在
            吧檯前倒在地上，我看到被告站直，刀拿超過頭部
            ，有向下揮的動作，我就跑過去擋，但因為我的手
            已經濕了抓不到，我的手也被割了1 下，之後我們
            面對面，我用腳踢他，因為地板很濕，沒辦法用力
            ，踢了1 下，我和被告都倒在地上，被告爬起來就
            衝出去。依證人戊○○及前開證人甲○○於本院審
            理時之證述可知，甲○○於被告以菜刀揮砍1 刀後
            ，即靠坐在吧檯前倒在地上，被告如確實欲繼續揮
            砍甲○○第2 刀，勢必彎下腰，始能揮砍到甲○○
            。然依證人戊○○所述，被告係站直，將菜刀拿超
            過頭部往下揮，實難認被告係要揮砍已倒在地上之
            甲○○。又證人戊○○雖證稱其手部遭劃傷，然許
            世行事後並未就醫診治，故其手部是否確實受傷，
            尚非無疑。再者，被告體型壯碩，持菜刀向甲○○
            揮砍1 刀，造成甲○○左側顳骨縱裂式骨折等傷勢
            ，有慈愛綜合醫院94年6 月10日慈愛醫事字第0940
            000145號函文暨函附之主治醫師回復單1 份在卷可
            參，顯見被告揮砍力度猛烈。戊○○相較被告體型
            ，較為瘦小，被告如持菜刀揮砍第2 刀，戊○○以
            單手阻擋，實不可能如證人戊○○所述僅造成輕微
            劃傷之傷害，而戊○○能否1 腳即將被告踢倒，亦
            非無疑。故被告辯稱僅揮砍甲○○1 刀，應堪採信
            。
        6.丙○○於警詢時陳稱：戊○○從廁所出來用右手打我
          的左臉頰，被告用拳頭揮打戊○○，甲○○跟戊○○
          即一起毆打乙○○，被告跑進廚房，甲○○跟戊○○
          亦隨之進入廚房，之後被告及戊○○出來，戊○○壓
          著被告打，戊○○稱要叫人，被告就跑掉了。證人林
          玉鵬於檢察官面前及本院審理時亦具結證稱：我問吳
          宏男他們酒桶1 桶多少錢，甲○○揮我1 拳，戊○○
          好像有誤解，也揮了我1 拳，被告本來是好言相勸，
          但後來和他們2 人打了起來，被告及他們2 人衝進往
          廁所和廚房的通道，我想進去看時，被告先跑出來，
          沒有拿菜刀，接下來戊○○衝出來追被告，說要找人
          來幫忙，我把戊○○擋下來，到門口被告把車開來，
          我就坐車走了；甲○○並沒有從通道出來，我從進入
          PUB 到離開，都沒有看到甲○○身上有血跡，也沒有
          看到被告手拿菜刀，被告事後說他在廚房那邊砍傷吳
          宏男。惟查：
          (1)證人甲○○於本院審理時具結證稱：被告除了用刀
            砍我外，沒有用拳頭打我們，我也沒有衝到廁所，
            我根本不知道那邊的廁所在哪裡。被告於本院審理
            時亦供稱：戊○○是跟丙○○在拉扯，他那時候沒
            有毆打我。被告及戊○○、甲○○有無遭對方毆打
            ，自以被告、戊○○及甲○○自己最為清楚。此外
            ，丙○○於案發當日飲酒過多，已呈現酒醉、走路
            晃動之狀況，業據證人己○○於本院審理時證述明
            確，是證人丙○○證稱被告以拳頭毆打戊○○，吳
            宏男、戊○○一起毆打被告等語，是否可信，殊值
            懷疑。
          (2)證人甲○○、戊○○於本院審理時均證稱被告進入
            廚房拿取菜刀後，又從冰箱旁之通道來到吧檯前，
            揮砍甲○○1 刀，甲○○因而靠坐在吧檯前倒下；
            證人庚○○於本院審理時亦確認被告拿取菜刀後，
            到吧檯前與甲○○面對面，甲○○隨後即血流滿面
            ；證人丁○○、己○○於本院審理時亦確認其等係
            在吧檯前之開放空間發現甲○○頭部受傷。此外，
            證人己○○、丁○○均證稱：廚房裡面沒有發現血
            跡，也沒有打鬥痕跡，廚房流理檯旁的走道，只能
            容納1 個人行走，2 個人要擦身而過比較困難。由
            現場目擊證人甲○○、戊○○、庚○○、己○○及
            丁○○之證詞，均可確認被告係在吧檯前以菜刀揮
            砍甲○○，致甲○○頭部受傷。PUB 廚房內十分狹
            小，亦無血跡或打鬥痕跡，被告、甲○○及戊○○
            自不可能在廚房內打鬥。己○○事後係於7 桌旁發
            現菜刀，亦如前所述。故證人丙○○證稱被告、許
            世行及甲○○均衝進廚房打鬥等情，與事實不符，
            不能採信。
        7.被告於本院審理時雖辯稱：丙○○弄倒甲○○那桌的
          啤酒，戊○○因而毆打丙○○，我上前去勸架，吳宏
          男從外面進來，看到戊○○與我們發生衝突，就衝過
          來，我看甲○○要打我們，就衝到廚房拿菜刀要嚇唬
          他們，出來時，我看到甲○○拿椅子要摔我們，一直
          嗆我們，後來椅子掉了，甲○○壓著我使我倒在地上
          ，我拿菜刀揮砍到他，他趴在我身上，我將他推開，
          就跑掉了。然查：
          (1)證人甲○○於本院審理時具結證稱：當時感覺他們
            要打我，直覺伸手去拿椅子要自衛，但是這個動作
            沒有做完，我沒有拿椅子追打被告。證人戊○○證
            稱：被告是面對面站著揮砍甲○○，甲○○沒有將
            椅子拿起來。證人庚○○亦證稱：甲○○被砍時是
            站著，沒有看到甲○○拿椅子起來。證人己○○亦
            證稱：發現甲○○受傷時，甲○○是站著的。依證
            人甲○○、戊○○、庚○○及己○○之證述，被告
            應係站著持菜刀揮砍甲○○。甲○○拿椅子欲追打
            被告一節，除被告之供述外，無其他供證可明。
          (2)又被告體型壯碩，甲○○相對較為瘦小，被告復手
            持菜刀，實難想像甲○○得將被告壓制在地。再者
            ，甲○○遭被告持菜刀揮砍，受有左側顳骨縱裂式
            骨折、左額頭、耳前頰側及左頂骨顳骨部頭皮利器
            切割傷及左顏面神經上額支受損等傷害，有前開慈
            愛綜合醫院函文及診斷證明書各1 份在卷可佐。依
            甲○○之傷勢及被告僅揮砍1 刀之情形觀之，吳宏
            男左側顳股骨折，受傷最為嚴重，左額頭、耳前頰
            側及左頂骨顳骨部等部位係切割傷，相對較為輕微
            ，顯見被告係持菜刀自甲○○左側頭頂往下揮砍，
            並順勢向下劃傷甲○○額頭、耳前頰側等處。如依
            被告所述，於被告遭甲○○壓制在地之情況下，被
            告實不可能還有能力、空間及機會高舉菜刀揮砍吳
            宏男左側頭部，並造成甲○○如上之傷勢，故被告
            之上開辯解，不足採信。
          (3)被告另辯稱其持刀僅係要嚇唬甲○○、戊○○，並
            無傷害之意思。然被告曾擔任廚師，業據被告於本
            院審理時供述明確，而甲○○、戊○○及丙○○當
            時已發生衝突，互相拉扯、叫罵，被告勸架不成，
            見丙○○遭毆打，心有不甘，基於廚師本能及店內
            常客，知悉菜刀置放地點，被告捨棄在衝突現場撿
            拾酒瓶或椅子等物制止甲○○、戊○○，反而衝進
            廚房拿取菜刀，自通道出來後，未發一語，隨即在
            吧檯前揮砍甲○○1 刀，此據證人甲○○、戊○○
            及庚○○證述明確，顯見被告進入廚房拿取菜刀時
            ，即有傷害甲○○之犯意。被告辯稱持菜刀僅欲嚇
            唬甲○○、戊○○云云，顯係避重就輕之詞，自不
            能信。
      (三)本院認為被告僅有傷害之故意，無殺人或重傷害之故意
        ：
        1.檢察官以被告使用菜刀揮砍甲○○頭部，攻擊部位極
          易致命，且揮砍力道猛烈，造成甲○○頭部顱骨骨折
          ，顯見被告於案發當時確有致甲○○於死之犯意，認
          被告有殺人之故意。被告則辯稱：我當時沒有故意殺
          人的意思。經查：
          (1)按殺人與傷害致死之區別，即在下手之際，有無殺
            意為斷，即被告在主觀上有無奪取被害人性命之預
            見與欲望，至於被害人受傷之部位、傷痕之多寡、
            被告所持之凶器、犯案之動機等，均為法院參考之
            重要資料，但並非唯一絕對之標準，最高法院20年
            非字第104 號、44年臺上字第373 號、51年臺上字
            第1291號判例要旨可資參照。又審理事實之法院，
            應就案內證據，詳查審認，視被告之犯罪動機、殺
            傷之次數、所殺之部位、傷勢程度及犯後態度等綜
            合判斷，以為殺人或傷害犯意之認定，最高法院85
            年度臺上字第5611號判決要旨足供參考。同理，重
            傷害與傷害，亦以此判斷依據，但仍應注意若被告
            僅有傷害之故意，徒因一時氣憤用力過猛，而造成
            死亡之結果，亦不能即遽謂被告有殺人或重傷害之
            犯意，最高法院22年上字第4136號、55年臺上字第
            1703號、69年臺上字第2270號判例要旨亦闡釋甚明
            。
          (2)甲○○遭被告持菜刀揮砍頭部1 刀，造成左顏面及
            左顱頂頭皮嚴重撕裂傷、左顳部顱骨矢狀面骨折、
            左顏面神經上額支受損等傷害，已如前述。診斷證
            明書雖另記載甲○○另受有右下巴皮膚切割傷（2.
            0 ｘ0.2ｘ0.3 公分），然被告僅持菜刀揮砍吳宏
            男頭部1 刀，並順勢向下劃傷甲○○額頭、耳前頰
            側等處，亦敘明如前。證人甲○○於本院審理時亦
            具結證稱：我當時沒有被打到下巴，下巴的傷絕對
            是倒下時弄得。而當日被告、甲○○、戊○○及林
            玉鵬等人發生衝突、拉扯中，曾打翻酒瓶、酒杯，
            造成碎玻璃堆等情，亦據證人丁○○於本院審理時
            證述明確。從而，甲○○下巴切割傷，極可能係因
            其倒下時遭地上之碎玻璃割傷所致，並非被告以菜
            刀砍傷。
          (3)證人甲○○另於本院審理時證稱其於案發後記憶力
            衰退，然甲○○於94年2 月10日慈愛綜合醫院住院
            治療，94年2 月14日出院後，傷口癒合良好、未有
            感染，出院當時並無神經機能缺損現象，有前開慈
            愛綜合醫院函文暨函附之主治醫師回覆單1 份在卷
            可稽。從而，甲○○因本件所受之傷害未達重傷害
            之程度，證人甲○○所稱之記憶力是否因而衰退，
            並無其他佐證，不能認定為真實。
          (4)被告、丙○○與甲○○、戊○○素不相識，亦無怨
            仇，案發當日為第一次見面，業據證人甲○○、許
            世行及丙○○證述明確，並為被告所稱是，故被告
            與甲○○並無宿怨。本案係丙○○不滿庚○○轉至
            12桌與甲○○、戊○○同坐，因而向甲○○挑釁，
            致甲○○、戊○○不滿，進而引發衝突。從而，被
            告並非挑起事端之人，且於丙○○打翻12桌酒杯時
            ，尚曾主動向甲○○、戊○○道歉，勸阻糾紛，於
            甲○○、戊○○及丙○○互相拉扯、叫罵之初，亦
            曾介入勸架，因勸架不成，見丙○○遭甲○○、許
            世行毆打，一時氣憤，且為避免情況惡化，始持刀
            傷人。由被告與甲○○間之互動關係，實難認被告
            僅因上開原因即有剝奪甲○○性命之動機。
          (5)本案之凶器即菜刀1 把，固然可取人性命，但以之
            遂行傷害之犯行，亦非不可。又頭部係人體之重要
            部位，控制人體一切機能，被告所持之菜刀銳利，
            極具破壞性，如以菜刀加以揮砍頭部，固可能造成
            死亡之結果。然被告擔任廚師，平日工作使用菜刀
            時，均係由上向下切菜或剁肉，故被告持菜刀衝出
            廚房通道欲砍擊甲○○，自然係由上往下揮砍最為
            順勢，因而砍至甲○○頭部。然被告僅揮砍1 刀，
            甲○○倒下後，亦未繼續揮砍甲○○或另攻擊許世
            行，並隨即棄刀離開現場，庚○○、丁○○、蔡雅
            玲發現甲○○受傷時，已不見被告人影，亦同前所
            述。設若被告有意奪取甲○○之生命，於甲○○倒
            下後，大可持刀持續攻擊毫無反抗能力之甲○○，
            然被告未續為犯行，反棄刀逃離現場，亦足顯示被
            告並無致甲○○於死或重傷之犯意。揆諸前揭判例
            及判決要旨，自不能僅憑被告一時氣憤用力過猛，
            揮砍甲○○頭部，即遽謂被告有殺人或重傷害之犯
            意。
          (6)綜上，就案內證據資料以觀，檢察官尚未能說服本
            院被告具殺人或重傷害之犯意。
、論罪科刑之理由：
    一行為後法律有變更者，適用行為時之法律。但行為後之法
      律有利於行為人者，適用最有利於行為人之法律，現行刑
      法第2 條第1 項定有明文。被告行為後，刑法業於94年1
      月7 日修正，於94年2 月2 日公布，並於95年7 月1 日施
      行，是本件被告行為後，法律已有變更。又參酌最高法院
      95年5 月23日刑事庭第8 次會議決議，現行刑法第2 條第
      1 項之規定，係規範行為後法律變更所生新舊法律比較適
      用之準據法，於新刑法施行後，應適用現行刑法第2 條第
      1 項之規定，本於統一性及整體性原則，綜其全部罪刑之
      結果，為「從舊從輕」之比較。本案關於新舊法比較及法
      律之適用，詳如附表所示。
    二被告所為，係犯刑法第277 條第1 項之傷害罪。檢察官認
      被告係犯同法第271 條第2 項、第1 項之殺人未遂罪，尚
      有未洽，起訴法條應予變更。
    三本院審酌：被告前無犯罪紀錄，有臺灣高等法院被告前案
      紀錄表1 份在卷可參，惟於95年間曾因施用毒品案件，經
      本院裁定移送觀察、勒戒，自難認被告素行良好。被告與
      甲○○素無怨仇，於本案係因友人丙○○遭甲○○、戊○○毆打，勸架不成，始持刀傷人，並非主動挑起事端之人
      ；然被告僅因細故，即持菜刀揮砍甲○○頭部，顯見被告
      具有暴力傾向，對人之身體健康相當不尊重，惡性應屬不
      淺；甲○○所受傷勢不輕，住院4 天後出院，現已大致康
      復，被告犯罪情節難謂不重；被告犯後畏罪潛逃，經通緝
      後到案，檢察官偵查時復矢口否認犯行，於本院審理時避
      重就輕，犯後經過相當長的一段時間，均未能賠償甲○○
      所受之損害，顯示被告犯後態度不佳等一切，被告應入監
      服刑較長之一段時間，期能悔過向善矯治其暴力傾向，及
      其他一切情狀，量處如主文所示之刑。
    四被告持以犯案之菜刀1 把，為己○○所有，且已遭己○○
      丟棄，業據證人己○○於本院審理時證述明確，爰不另為
      沒收之諭知，併此敘明。
肆、適用之法條：
    依刑事訴訟法第299 條第1 項前段、第300 條，刑法第2 條
    第1 項前段、第277 條第1 項，罰金罰鍰提高標準條例第1
    條前段，判決如主文。
中    華    民    國    95    年    12    月    28   日
                  刑事第五庭  審判長法  官 侯 廷 昌
                                    法  官 藍 家 偉
                                    法  官 楊 欣 怡
以上正本證明與原本無異。
如不服本判決，應於判決收受後10日內，向本院提出上訴狀（須
附繕本）。
                                    書記官 洪 秀 虹
中    華    民    國    95    年    12    月    29    日
附錄法條：
中華民國刑法第277條
傷害人之身體或健康者，處三年以下有期徒刑、拘役或一千元以
下罰金。
犯前項之罪因而致人於死者，處無期徒刑或七年以上有期徒刑；
致重傷者，處三年以上十年以下有期徒刑。
附表：
┌────────┬────────┬────────┬──────────┐
│法        條    │修正前規定      │修正後規定      │新舊法之適用        │
├────────┼────────┼────────┼──────────┤
│刑法第277 條第1 │罰金罰鍰提高標準│刑法施行法第1 條│(一)適用修正前之刑法。│
│項法定刑關於罰金│條例第1 條前段之│之1 規定：中華民│(二)本件被告所犯刑法第│
│部分：          │規定：依法律應處│國94年01月07日刑│  277 條第1 項之罪法│
│罰金罰鍰提高標準│罰金、罰鍰者，就│法修正施行後，刑│  定刑有罰金刑（銀元│
│條例第1 條前段、│其原定數額得提高│法分則編未修正之│  1,000 元以下），且│
│現行法規所定貨幣│為2 倍至10倍。  │條文定有罰金者，│  為刑法分則編未修正│
│單位折算新臺幣條│現行法規所定貨幣│自94年01月07日刑│  之條文而定有罰金刑│
│例第2 條、刑法第│單位折算新臺幣條│法修正施行後，就│  者，於刑法施行法第│
│33條第5 款      │例第2 條規定：現│其所定數額提高為│  1 條之1 修正增訂前│
│                │行法規所定金額之│30倍，但72年06月│  ，其貨幣單位為銀元│
│                │貨幣單位為圓、銀│26日到94年01月07│  ，是被告所犯刑法第│
│                │元或元者，以新臺│日新增或修正之條│  277條第1項之罪罰金│
│                │幣元之3 倍折算之│文，就其所定數額│  刑之提高標準，於適│
│                │。              │提高為3 倍。    │  用罰金罰鍰提高標準│
│                │刑法第33條第5 款│刑法第33條第5 款│  條例第1 條前段及現│
│                │規定：罰金：1 元│規定：罰金：新臺│  行法規所定貨幣單位│
│                │以上。          │幣1,000 元以上，│  折算新臺幣條例第2 │
│                │                │以百元計算之。  │  條規定換算為新臺幣│
│                │                │                │  時，法定刑罰金部分│
│                │                │                │  ，應為罰金新臺幣6,│
│                │                │                │  000元以下至3,0000 │
│                │                │                │  元以下（乘以2 至10│
│                │                │                │  ，再乘以3 ）。如適│
│                │                │                │  用刑法施行法第1 條│
│                │                │                │  之1 規定提高30倍，│
│                │                │                │  則為罰金新臺幣30,0│
│                │                │                │  00元以下（乘以30）│
│                │                │                │  ，故關於法定刑為罰│
│                │                │                │  金部分之提高標準，│
│                │                │                │  新法並非較有利於被│
│                │                │                │  告，本案關於刑法第│
│                │                │                │  277 條第1 項之罪法│
│                │                │                │  定刑罰金提高標準部│
│                │                │                │  分，應依刑法第2 條│
│                │                │                │  第1 項前段規定，適│
│                │                │                │  用行為時之法律即罰│
│                │                │                │  金罰鍰提高標準條例│
│                │                │                │  第1 條前段及現行法│
│                │                │                │  規所定貨幣單位折算│
│                │                │                │  新臺幣條例第2 條之│
│                │                │                │  規定。            │
│                │                │                │(三)法定刑罰金部分，依│
│                │                │                │  修正前刑法第33條第│
│                │                │                │  5 款規定，及罰金罰│
│                │                │                │  鍰提高標準條例第1 │
│                │                │                │  條前段提高後，再依│
│                │                │                │  現行法規所定貨幣單│
│                │                │                │  位折算新臺幣條例第│
│                │                │                │  2 條換算為新臺幣時│
│                │                │                │  ，為新臺幣6 元以上│
│                │                │                │  至30元以上，依修正│
│                │                │                │  後刑法第33條第5 款│
│                │                │                │  規定，為新臺幣1,00│
│                │                │                │  0 以上，修正後刑法│
│                │                │                │  第33條第5 款規定並│
│                │                │                │  非較有利於被告，依│
│                │                │                │  刑法第2 條第1 項前│
│                │                │                │  段規定，應適用修正│
│                │                │                │  前刑法第33條第5 款│
│                │                │                │  規定。            │
└────────┴────────┴────────┴──────────┘


司法院資訊處製作；財團法人民間司法改革基金會備份。
